臺灣高等法院臺中分院刑事判決　　　 100年度上訴字第1931號
上　訴　人
即　被　告　蔡弘傑
上列上訴人因妨害自由等案件，不服臺灣苗栗地方法院100年度
訴字第259號中華民國100年8月9日第一審判決（起訴案號：臺灣
苗栗地方法院檢察署99年度偵字第3597號），提起上訴，本院判
決如下：
    主  文
原判決撤銷。
蔡弘傑共同犯剝奪他人行動自由罪，處有期徒刑陸月，如易科罰
金，以新臺幣壹仟元折算壹日。
被訴犯竊盜部分無罪。
    事  實
一、緣因劉建成在金雀KTV酒店消費新臺幣（以下同）二萬六千
    一百元由蔡弘傑代為清償，劉建成屆期無力償還，蔡弘傑遂
    於民國（以下同）98年12月30日下午14時至15時許，夥同「
    黃祥佑」、「K彬」真實年籍不詳之成年男子，前往朱芳廷
    所經營位在苗栗縣頭份鎮○○路小葡萄美容護膚店，要求居
    住該處之劉建成償還，劉建成表示現無力清償，蔡弘傑要劉
    建成向親友借貸款項清償債務，然因無人願意借貸款項予劉
    建成，蔡弘傑見劉建成積欠款項無法取回，竟於同日下午18
    時至19時之間，與「黃祥佑」、「K彬」共同基於剝奪他人
    行動自由之犯意聯絡，強行將劉建成載至蔡弘傑位在苗栗縣
    竹南鎮住處，嚇令劉建成留宿該址，不得離開，於翌日另想
    辦法清償債務。期間，劉建成數度表示要離開，然為蔡弘傑
    、「黃祥佑」、「K彬」三人以身體阻擋，或由蔡弘傑持剪
    刀向劉建成恫稱「如果你敢走，就用剪刀刺你！」，致使劉
    建成心生畏懼而不得不留宿該處，蔡弘傑、「黃祥佑」、「
    K彬」三人，即以此非法方法，剝奪劉建成行動自由。翌日
    ，劉建成仍無法向他人借貸得款項償還債務，蔡弘傑接續上
    揭妨害自由犯意，對劉建成恫稱「若今天想不出辦法，就要
    把你載到苗栗或高雄，有人會逼你把錢給出來！」，並詢問
    劉建成是否有值錢物品可作為債務抵押擔保品，嗣獲悉劉建
    成家中購有具價值電腦產品，為使劉建成返家拿取具有價值
    電腦產品作為債務抵押擔保品，蔡弘傑另聯繫不知情之呂柏
    強駕車搭載其與劉建成，於98年12月31日下午16時許，前往
    劉建成位在苗栗縣頭份鎮○○○路32巷19號住處搬取電腦產
    品（品名、數量另詳如後述無罪判決所述），劉建成始得自
    由行動，蔡弘傑、「黃祥佑」、「K彬」三人以此非法方法
    ，接續剝奪劉建成行動自由前後時間約達二十一至二十二小
    時。
二、案經苗栗縣警察局頭份分局報告臺灣苗栗地方法院檢察署檢
    察官偵查起訴。
    理  由
壹、證據能力部分：
一、證人劉建成、黃雪蘭、呂柏強、朱芳廷偵查筆錄部分：
    按檢察官職司追訴犯罪，就審判程序之訴訟構造言，檢察官
    係屬與被告對立之當事人一方，偵查中對被告以外之人所為
    之偵查筆錄，或被告以外之人向檢察官所提之書面陳述，性
    質上均屬傳聞證據。在理論上，如未予被告反對詰問、適當
    辯解之機會，一律准其為證據，似有違當事人進行主義之精
    神，對被告之防禦權亦有所妨礙；然而現階段刑事訴訟法規
    定檢察官代表國家偵查犯罪、實施公訴，必須對於被告之犯
    罪事實負舉證之責，依法其有訊問被告、證人及鑑定人之權
    ，證人、鑑定人且須具結，而實務運作時，偵查中檢察官向
    被告以外之人所取得之陳述，原則上均能遵守法律規定，不
    致違法取供，其可信性極高，為兼顧理論與實務，乃於修正
    刑事訴訟法時，增列第159條之1第2項，明定被告以外之人
    於偵查中向檢察官所為陳述，除顯有不可信之情況外，得為
    證據（最高法院95年度臺上字第1044號判決要旨參照）。復
    按刑事訴訟法第159條之1第2項，明定被告以外之人於偵查
    中向檢察官所為陳述，除顯有不可信之情況外，得為證據；
    所為「不可信之情況」，由法院審酌被告以外之人於陳述時
    之外在環境及情況而為判斷；而被告以外之人於偵查時，是
    否與被告對質，與其陳述時之外在環境並無必然之關聯，自
    不得以偵查中未經被告詰問，逕認該陳述無證據能力；至該
    等陳述與事實是否相符，要屬證據證明力之問題，與證據能
    力之有無，不容混淆（最高法院94年度臺上字第7132號、95
    年度臺上字第1585號等判決要旨參照）。又證人於檢察官偵
    查中所為之陳述，審酌該陳述作成之客觀條件及環境，認其
    心理狀態健全，並無受到脅迫、利誘或詐欺，自非顯有不可
    信之情形，依刑事訴訟法第159條之1第2項之規定，亦得為
    證據（最高法院95年度臺上字第934號判決要旨參照）。查
    ，證人劉建成、黃雪蘭、呂柏強、朱芳廷等人在偵查中，業
    經檢察官告知具結義務及偽證處罰，而命為朗讀結文後具結
    作證，且經法院審理中提示予被告、檢察官閱覽，而對該等
    證據證據能力不爭執，綜上，應認為劉建成、黃雪蘭、呂柏
    強、朱芳廷等於偵查中證述，有證據能力。
二、證人劉建成、劉建宏、劉芃妮、黃雪蘭、呂柏強、曾源振於
    警詢證述、及卷內其餘文書卷證部分：
    按被告以外之人於審判外之言詞或書面陳述，除法律有規定
    者外，不得作為證據；被告以外之人於偵查中向檢察官所為
    之陳述，除顯有不可信之情況外，得為證據，刑事訴訟法第
    159條第1項、第159條之1第2項分別定有明文。惟被告以外
    之人於審判外之陳述，雖不符同法第159條之1至之4之規定
    ，而經當事人於審判程序同意作為證據，法院審酌該言詞陳
    述或書面陳述作成時之情況，認為適當者，亦得為證據；又
    當事人、代理人或辯護人於法院調查證據時，知有第159條
    第1項不得為證據之情形，而未於言詞辯論終結前聲明異議
    者，視為有前項之同意，刑事訴訟法法第159條之5定有明文
    。考其立法意旨乃在於傳聞證據未經當事人之反對詰問予以
    核實，原則上先予排除。惟若當事人已放棄反對詰問權，於
    審判程序中表明同意該等傳聞證據可作為證據；或於言詞辯
    論終結前未聲明異議，基於尊重當事人對傳聞證據之處分權
    ，及證據資料愈豐富，愈有助於真實發見之理念，且強化言
    詞辯論主義，使訴訟程序得以順暢進行，上開傳聞證據亦均
    得資為證據。經查，本案被告、檢察官於本院準備程序及審
    判程序中，對於本案上揭證人於警詢中證述暨其他相關具傳
    聞性質之非供述證據資料之證據能力，皆不爭執，且迄於言
    詞辯論終結前亦未就證據能力聲明異議，且審酌證人證述及
    文書卷證取得及製作過程，無違法取證瑕疵存在，與待證事
    實具有關連性，認為以之作為證據為適當。是上揭證人於審
    判外之陳述及相關文書證據資料，皆有證據能力，得為本案
    判斷之基礎。
貳、實體理由：
甲、有罪判決部分：
一、訊據上訴人即被告（以下稱被告）蔡弘傑固不否認伊有於98
    年12月30日下午14時至15時許，與「黃祥佑」、「K彬」，
    前往朱芳廷所經營位在苗栗縣頭份鎮○○路小葡萄美容護膚
    店，要居住該處之劉建成償還積欠款項，而劉建成無力清償
    ，亦無法向親友借得款項，伊有與「黃祥佑」、「K彬」於
    98年12月30日下午18時至19時之間，將劉建成載回伊位在苗
    栗縣竹南鎮住處，至翌日即同年月31日下午16時，再聯繫呂
    柏強搭載伊與劉建成至劉建成位在苗栗縣頭份鎮○○○路32
    巷19號住處，並自該屋內取走桌上型電腦、筆記型電腦、快
    譯通翻譯機、IPOD等物等事實，惟堅決否認有剝奪劉建成行
    動自由犯行，辯稱：我並未要求劉建成留宿在我住處不得離
    開，也沒有以身體阻擋劉建成，更沒有持剪刀向劉建成恫稱
    「如果你敢走，就用剪刀刺你！」、「若今天想不出辦法，
    就要把你載到苗栗或高雄，有人會逼你把錢給出來！」等語
    云云。
二、惟查：
  (一)按行動自由為人類身體行止動作之生理上自然作用，具有生
    命之自然人，不問老幼殘廢及意思能力之有無，均享有行動
    之自由，不受年齡或其他偶然事實之限制。故縱嬰兒、熟睡
    沉醉、或心神喪失之人，如予私行拘禁或以其他非法方法剝
    奪其行動自由，仍應成立刑法第302條第1項之剝奪他人行動
    自由罪。又剝奪行動自由之行為，有出於積極者，如以強脅
    方法將人捆縛，或單純略誘禁止其逾越特定之區域。有出於
    消極者，如以藥劑催眠術使人失其知覺。有出於有形者，如
    將人逮捕加以拘禁。亦有出於無形者，如乘婦女入浴取去衣
    服，使其不能裸體外出，或乘人上樓取去樓梯，使其不能下
    樓，既均足使人失其行動自由，自應依本條處罰（最高法院
    89年度臺上字第7305號判決意旨參照）。次按刑法第302條
    第1項之妨害自由罪，以私行拘禁或以其他非法方法，剝奪
    人之行動自由，為其構成要件，所謂「其他非法方法」，係
    指私行拘禁外，足以剝奪人之行動自由之非法方法，即違反
    被害人意願之非法方法（最高法院91年度臺上字第6682號判
    決意旨參照）。是刑法第302條第1項以其他非法方法剝奪人
    之行動自由罪，其構成要件係以私行拘禁以外之非法方法，
    違反他人之意願而剝奪他人行動自由為已足，此「非法方法
    」之態樣不限於積極、消極、有形或無形，故非必指須有強
    烈之不法腕力存在始足該當本罪，合先敘明。
  (二)查被告確有於98年12月30日下午14時至15時許，與「黃祥佑
    」、「K彬」二人，前往朱芳廷所經營位在苗栗縣頭份鎮○
    ○路小葡萄美容護膚店，要居住該處之劉建成償還欠款，因
    劉建成無力清償，又無法向親友借得款項清償債務，伊與「
    黃祥佑」、「K彬」乃在98年12月30日下午18時至19時之間
    ，將劉建成帶至伊位在苗栗縣竹南鎮住處之事實，為被告所
    不爭執（原審卷100年5月26日準備程序筆錄第6頁所整理不
    爭執事項、本院行準備程序筆錄、本院審理筆錄），並核與
    證人朱芳廷分別於偵查中結證稱：「有一次他（指被告）帶
    了二個人來店裡說要找劉建成，我問他有什麼事，他（指被
    告）說他（指被告）跟他（指劉建成）有債務問題，…，然
    後劉建成被他們三人帶出去，一直到隔二天才回來」、「劉
    建成應該不算自願跟他們出去的」、「他們那時跟他（指蔡
    弘傑）說如果不還錢，就不讓他（指劉建成）回來」等語（
    偵查卷第98頁）、於原審法院審理中結證稱：「蔡弘傑有來
    我店裡找劉建成解決債務糾紛，後來蔡弘傑與劉建成就出去
    協調」等語（原審卷100年6月28日審判筆錄第24頁至第25頁
    ）相符，堪可認為真實。
  (三)又98年12月30日下午14時至15時許，被告與「黃祥佑」、「
    K彬」，在朱芳廷所經營美容護膚店找到劉建成，要劉建成
    償還欠款，劉建成無法償還，又無法向親友借得款項清償，
    於98年12月30日下午18時至19時之間，被告與「黃祥佑」、
    「K彬」乃強行將劉建成帶至被告住處，不讓劉建成離開乙
    情，業據劉建成分別於偵查中結證稱：「我跟他（指被告）
    說我住頭份朋友那裡，他就到頭份我朋友店裡找我，要我處
    理這筆帳，否則不讓我走，…，要我去借錢來還，結果沒有
    人要借，那天他又把我載去他家，我說我要離開，他說沒有
    辦法，因他還找了另外二個人，那天晚上我睡在他那裡，他
    不讓我離開，叫我隔天還要想辦法借錢，…，他就恐嚇我，
    要我想辦法今天給出來，不然我就把你載到苗栗或高雄，就
    會有人逼你把錢給出來」、「（問：你前一天被帶到他住院
    （住處之誤），你有想離開？）有。」、「（問：為何沒有
    離開？）因我只有一個人，他們有三個人。」、「（問：你
    就不敢走了？）蔡弘傑有拿剪刀，說你如果敢走的話，我就
    把你刺到裡面去，我想走，但被他恐嚇，我就不敢出去了。
    」等語（偵查卷第80至81頁）、於原審法院審理中結證稱：
    「蔡弘傑有帶另一個人（應是二人）到朱芳廷所營之美容護
    膚店找我要錢，我後來有跟蔡弘傑等人走，因我向家人、朋
    友都借不到錢，蔡弘傑要求我住在他住處，我有說想要離開
    ，蔡弘傑說錢要還完之後才能離開，那時候蔡弘傑旁邊還有
    二個人，我走不開，蔡弘傑恐嚇我說如果不處理的話，就要
    載我去高雄，然後有人會打我，我當時很害怕，這個是在護
    膚店出門的時候講的。另在蔡弘傑住處時，蔡弘傑有跟我講
    如果我敢走，就要用剪刀刺我，我當時有看到蔡弘傑拿剪刀
    ，我聽到很害怕」等語，先後所證內容一致，並無矛盾不符
    處外，所指證內容，並與上開朱芳廷於偵查中結證稱：「有
    一次他（指被告）帶了二個人來店裡說要找劉建成，我問他
    有什麼事，他（指被告）說他（指被告）跟他（指劉建成）
    有債務問題，…，然後劉建成被他們三人帶出去，一直到隔
    二天才回來」、「劉建成應該不算自願跟他們出去的」等語
    相符；再徵諸劉建成與被告雖有債務糾葛，債務數額僅二萬
    餘元，金額並非龐大，劉建成自無僅為二萬餘元債務而甘冒
    偽證罪責分別在偵查中及原審法院審理中具結後虛偽證述以
    構陷被告之必要，再者劉建成歷經警詢、偵查、原審法院審
    理中作證，證述情節一致，如未受被告三人妨害其行動自由
    ，當無法證述內容如此細微、清楚，顯係親自經歷，始能巨
    細靡遺指證。是綜上所述，被告確有於如犯罪事實欄所載時
    間、地點，以如犯罪事實欄所載之恐嚇或身體阻擋等非法方
    法，剝奪劉建成行動自由，堪為認定，被告空言飾詞否認犯
    罪，難以採信。
三、綜上所述，被告有與「黃祥佑」、「K彬」三人，於犯罪事
    實欄所載之時間、地點，共同以非法方法剝奪劉建成行動自
    由，堪以認定，應依法予以論科。
四、核被告所為，係犯刑法第302條第1項後段以其他非法方法剝
    奪人之行動自由罪。又被告與「黃祥佑」、「K彬」二名成
    年男子，就上開犯罪彼此間，互有犯意聯絡，行為分擔，為
    共同正犯。又「按刑法第302條之妨害自由罪，原包括私禁
    及以其他非法方法剝奪人之行動自由而言，所謂非法方法，
    當包括強暴脅迫等情事在內。上訴人以水果刀強押周女上其
    駕駛之自用轎車，剝奪其行動自由，並將車駛向屏東縣萬丹
    公墓途中，周女要求迴車，並表示如不迴車，即跳車云云，
    上訴人於妨害自由行為繼續中，嚇稱如跳車即予輾死等語，
    自屬包含於妨害周女行動自由之同一意念之中。縱其所為，
    合於刑法第305條恐嚇危害安全之情形，仍應視為剝奪行動
    自由之部分行為，原判決認所犯低度之恐嚇危害安全罪，為
    高度之剝奪行動自由罪所吸收，其法律見解，不無可議」，
    最高法院74年臺上字第3404號判例意旨參照。被告、「黃祥
    佑」、「K彬」三人對劉建成出言恐嚇、持剪刀作勢刺向劉
    建成，雖合於刑法第305以加害生命、身體之事恐嚇他人致
    生危害於安全之構成要件，然按諸上揭說明，此部分行為應
    視為以非法方法剝奪行動自由部分行為，合併成為一個以非
    法方法剝奪他人行動自由罪，成立實質上之一罪，應依刑法
    第302條第1項論處，不另論罪。
五、爰審酌被告前曾有竊盜、傷害、違反槍砲彈藥刀械管制條例
    、傷害致死等少年塗銷事件，於本案犯行後，又犯有妨害自
    由、竊盜、違反槍砲彈藥刀械管制條例等罪，品行非佳，有
    臺灣高等法院被告前案紀錄表一件附卷可參；復酌以被告僅
    因與劉建成間債務糾紛，即以非法方法剝奪劉建成行動自由
    ，不思以正當法律途徑尋求解決之道，冀以暴力、恐嚇手段
    迫使劉建成償還債務，顯不可取，危害法治安寧，行為實非
    法所許，於犯後飾詞否認犯罪，態度非佳，併衡酌被告生活
    狀況、智識程度為國中畢業、犯罪之動機、目的，暨本案肇
    因於劉建成既無資力又至不當場所消費積欠款項由被告代為
    墊款，嗣後屢經被告催討復遲不清償所生，劉建成個人有相
    當因素介入，認檢察官具體求刑量處被告有期徒刑七月以上
    刑度容有過重等一切情狀，量處有期徒刑六月，並諭知易科
    罰金之折算標準，資以懲儆。
六、末查，被告前雖曾因違反槍砲彈藥刀械管制條例、傷害致死
    案件，合併判處應執行有期徒刑五年八月確定，於96年3月2
    日縮刑期滿執行完畢，有臺灣高等法院被告前案紀錄表一份
    在卷可參。惟按少年事件處理法第83條之1第1項規定：「少
    年受刑之執行完畢或赦免三年後，視為未曾受各該宣告」，
    其立法意旨係為鼓勵少年自新向上，使其不受社會歧視致阻
    其更生之路所為前科抹消之規定，故少年受刑之執行完畢或
    赦免翌日起算，三年內未再受刑之宣告者，該前科紀錄即不
    復存在，視為未曾受該刑之宣告，自不能以累犯論擬，至於
    少年在此三年內曾否再犯罪，並非所問，此觀諸上開法條文
    義規定甚明（最高法院98年度臺非字第322號判決要旨參照
    ）。故被告雖於上揭徒刑宣告執行完畢三年內再犯本案，然
    被告於上揭徒刑宣告執行完畢後三年內即自96年3月2日執行
    完畢至99年3月2日止期間內，未曾再受刑之宣告，依上揭最
    高法院判決要旨，被告犯本罪不能以累犯論，檢察官於起訴
    書稱被告犯本罪為累犯，請求加重其刑等語，容有未洽，附
    此敘明。
七、至於被告持以供本件犯罪使用之剪刀一把，無法證明為被告
    所有，亦非違禁物，不另為沒收之宣告。
乙、無罪部分：
一、公訴意旨另以：蔡弘傑與劉建成於98年12月31日下午16時，
    由呂柏強以車輛搭載至劉建成位在苗栗縣頭份鎮○○○路32
    巷19號住處，因劉建成平日未居住該處，先自該址二樓攀爬
    入屋，再開啟大門由蔡弘傑自一樓進入，並告知蔡弘傑其所
    有電腦價值約三萬元，足以抵償債務，同意讓蔡弘傑取走其
    所有電腦，詎蔡弘傑因見屋內尚有其餘電腦、相機等值錢物
    品，竟意圖為自己不法之所有，明知該屋內二、三樓其餘桌
    上型電腦二臺、筆記型電腦二臺、數位相機二臺、快譯通翻
    譯機一臺、IPOD音樂播放機二臺，分屬劉建成之兄劉建宏、
    之姊劉芃妮所有之物，竟不顧劉建成阻止，逕自竊取上揭總
    計價值約十餘萬元等物品後離去；因認蔡弘傑於此部分行為
    犯有刑法第320條第1項竊盜罪嫌等語。
二、按犯罪事實應依證據認定之，無證據不得認定犯罪事實；又
    不能證明被告犯罪者，應諭知無罪之判決，刑事訴訟法第15
    4條第2項、第301條第1項分別定有明文。次按所謂認定犯罪
    事實之證據，係指足以認定被告確有犯罪行為之積極證據而
    言，該項證據自須適合於被告犯罪事實之認定，始得採為斷
    罪之資料；又事實審法院對於證據之取捨，依法雖有自由判
    斷之權，然積極證據不足證明犯罪事實時，被告之抗辯或反
    證縱屬虛偽，仍不能以此資為積極證據應予採信之理由；而
    認定犯罪事實所憑之證據，無論係直接證據或間接證據，其
    為訴訟上之證明，須於通常一般之人均不致有所懷疑，而得
    確信其為真實之程度者，始得據為有罪之認定，倘其證明尚
    未達到此一程度，而有合理之懷疑存在，復無其他調查途徑
    可尋，法院即應為無罪之判決，最高法院分別著有29年上字
    第3105號、30年上字第482號、76年臺上字第4986號判例可
    參。再者，竊盜罪之成立以行為人有竊取他人動產之不法意
    圖為必要，最高法院82年度臺上字第2607號裁判意旨參照。
    次按刑事法上之犯罪，以行為人主觀上有實現特定犯罪構成
    事實之決意（或認識），並且客觀上有實施此項犯罪構成事
    實之行為，始稱相當；若行為人主觀上欠缺此項實現犯罪構
    成事實之意思（或認識），縱外觀上有此一「實施」之行為
    者，仍不得謂其已該當於特定之犯罪構成要件，而予以非難
    ，令負刑責。末按刑事訴訟法第161條已於91年2月8日修正
    公布，其第1項規定：「檢察官就被告犯罪事實，應負舉證
    責任，並指出證明之方法。」，因此，檢察官對於起訴之犯
    罪事實，應負提出證據及說服之實質舉證責任。倘其所提出
    之證據，不足為被告有罪之積極證明，或其指出證明之方法
    ，無從說服法院以形成被告有罪之心證，基於無罪推定之原
    則，自應為被告無罪判決之諭知，亦有最高法院92年臺上字
    第128號判例可循。
三、本部分公訴意旨認定蔡弘傑犯有上開竊盜罪嫌，係以蔡弘傑
    有在上述時間、地點，取走劉建成之兄劉建宏、之姐劉芃妮
    二人所有桌上型電腦二臺、筆記型電腦二臺、數位相機二臺
    、快譯通翻譯機一臺、IPOD音樂播放機二臺等物品，而劉建
    宏、劉芃妮二人並非積欠蔡弘傑款項之人為據。
四、訊據蔡弘傑固不否認伊有於98年12月31日下午16時，由呂柏
    強以車輛搭載伊與劉建成二人，至劉建成位在苗栗縣頭份鎮
    ○○○路32巷19號住處，由劉建成自該址二樓攀爬入屋，開
    啟大門後由伊自一樓進入，後除取走劉建成所有電腦一部外
    ，另有取走該屋內二、三樓桌上型電腦二臺、筆記型電腦二
    臺、快譯通翻譯機一臺、IPOD音樂播放機二臺等物品之事實
    ，惟堅決否認犯有檢察官所指之竊盜罪，辯稱：劉建成跟我
    說電腦都是他的，我不知道劉建成平常沒有住在那裡，拿走
    電腦等物品是作為抵押用的，我只是要把劉建成欠的錢拿回
    來等語。
五、經查：
  (一)劉建成因至金雀KTV酒店消費二萬六千一百元，由蔡弘傑代
    為清償，嗣劉建成屢經蔡弘傑多次催討，無力清償，乃於99
    年1月4日簽立面額三萬元、票號NO289240號本票一紙交予蔡
    弘傑，惟劉建成簽立本票後仍未依約償還，蔡弘傑與劉建成
    二人乃於98年12月31日下午16時，由呂柏強以車輛搭載至劉
    建成位在苗栗縣頭份鎮○○○路32巷19號住處，先由劉建成
    自該址二樓攀爬入屋，再開啟大門由蔡弘傑自一樓進入，蔡
    弘傑進入該屋內後，除取走劉建成所有電腦一部外，並取走
    該屋內二、三樓其餘桌上型電腦二臺、筆記型電腦二臺、快
    譯通翻譯機一臺、IPOD音樂播放機二臺等物品乙節，為蔡弘
    傑所不爭執，復經劉建成、劉建宏、劉芃妮三人分別證述在
    卷，且有金雀KTV酒店簽帳單二紙、劉建成所簽發本票一紙
    （偵查卷第48頁）各為附卷可憑，堪可認定乃屬真實。
  (二)又蔡弘傑至劉建成住處取走上開電腦等物品之目的，劉建成
    於警詢及偵查中雖一再證稱是作為欠款抵債云云；蔡弘傑則
    抗辯稱是作為債務清償之抵押品等語，劉建成、蔡弘傑二人
    就取走上開物品之目的之陳述情節並非同一。惟據蔡弘傑並
    不爭執所拿取桌上型電腦三臺，每臺價值二萬元，筆記型電
    腦二臺，每臺價值四萬元，快譯通翻譯機，每臺價值一萬元
    、IPOD二臺，每臺價值一萬元，合計超過十萬元價值，除據
    劉建成、劉建成、劉芃妮、黃雪蘭於警詢、偵查中（偵查卷
    第17頁、第28頁、第32頁、第36頁、第83頁）各為證述在卷
    外，並為蔡弘傑所是認（偵查卷第12頁），則蔡弘傑拿取該
    物品時茍具有不法所有意圖或如劉建成所述是直接交由蔡弘
    傑抵債使用，蔡弘傑可立將該物品予以轉售、或頂讓、或據
    為己有，而能獲取更多不法利益，然蔡弘傑在拿取上開物品
    返還住處後，並未予以處分，嗣劉芃妮於99年1月初，償還
    劉建成所積欠三萬元款項時，即將上開電腦等物品取回一節
    ，亦據黃雪蘭於偵查中結證屬實（偵查卷第71頁）；依此情
    節而論，蔡弘傑抗辯稱伊拿取上開物品僅在作為劉建成積欠
    款項抵押品使用，並非據為己有乙節，應非無憑。是本案姑
    先不論蔡弘傑與劉建成二人於上述時間，至劉建成住處拿取
    上開物品是由何人所提議，然既由劉建成進開啟大門同意蔡
    弘傑進入，蔡弘傑拿取上開物品其目的在作為劉建成欠款抵
    押品使用，嗣再由劉芃妮以三萬元款項贖回，蔡弘傑拿取上
    開物品實不足認定有何不法所有意圖，核與竊盜罪構成要件
    有間，難遽依竊盜罪論處。至於劉建成指稱蔡弘傑另有取走
    數位相機二臺部分，蔡弘傑堅稱並非伊所拿取，且依據內證
    據，除劉建成單一證述外，並無其他積極證據足以證明該數
    位相機二臺確係蔡弘傑所拿取，而蔡弘傑對取走上述桌上型
    電腦三臺、筆記型電腦二臺、快譯通翻譯機一臺、IPOD二臺
    等物品皆無隱瞞，實無單就數位相機二臺部分加以否認之理
    ，是關於上述數位相機二臺部分，尚不足以執對蔡弘傑不利
    之認定。
  (三)綜上所述，蔡弘傑上開所辯，應可採信。此外，又查無其他
    積極證據足認蔡弘傑有何檢察官所指上開竊盜犯行，揆諸上
    開說明，既無證據證明蔡弘傑犯竊盜罪，依法應就蔡弘傑被
    訴竊盜部分為無罪判決諭知。
丙、原審判決，以被告犯刑法第302條第1項後段之妨害自由罪、
    同法第320條第1項之竊盜罪，事證明確，依據刑事訴訟法第
    299條第1項、刑法第28條、第302條第1項、第320條第1項、
    第51條第5款、刑法施行法第1條之1等規定予以論科，雖非
    無見。惟查：(一)判決書應分別記載其裁判之主文與理由；有
    罪之判決書並應記載犯罪事實，且得與理由合併記載，為93
    年6月23日修正之刑事訴訟法第308條所明定，是以有罪判決
    書應記載之「犯罪事實」，應係指符合犯罪構成要件之具體
    社會事實，如被告犯罪之時間、地點、手段以及其他該當於
    犯罪構成要件而足資認定既判力範圍之具體社會事實。原審
    判決認定被告有與真實姓名年籍不詳之成年男子二人（即「
    黃祥佑」、「K彬」二人），共同對劉建成犯刑法第302條第
    1項後段之妨害自由罪，固無誤認，然被告、「黃祥佑」、
    「K彬」三人妨害劉建成行動自由究係自何時點起至何時點
    終止，妨害劉建成行動自由時間長短，皆未查明以載於犯罪
    事實欄內，核與上述刑事訴訟法第308條規定容有未合。(二)
    次查，被告、「黃祥佑」、「K彬」三人，於犯罪事實欄所
    列時間、地點，對劉建成出言、或持剪刀作勢刺向劉建成之
    恐嚇行為，與被告、「黃祥佑」、「K彬」三人犯妨害自由
    罪間應如何論斷，原審判決亦漏未於理由欄內予以說明。(三)
    再者，竊盜罪之成立以行為人有竊取他人動產之不法意圖為
    必要。被告與劉建成於98年12月31日下午16時許，由呂柏強
    以自用小客車搭載至劉建成住處，將劉建成、劉建宏、劉芃
    妮三人所有上述電腦等物品載至伊住處，意在作為劉建成欠
    款抵押品使用，已如上開所述，據此，被告應無取得上開物
    品所有權之不法意圖，被告所為容有民事侵權行為存在，然
    既不能認定被告此部分具有不法所有意圖，所為核與竊盜罪
    構成要件仍屬有間，難遽以竊盜罪論擬，原審認定被告此之
    行為犯有竊盜罪，亦屬有誤。被告以否認犯罪為由提起上訴
    ，於妨害自由罪部分，並無可採，為無理由，於竊盜罪部分
    ，則屬有據，為有理由，且原審判決尚有上開疏誤之處，應
    由本院將原審判決予以撤銷，另為適當之判決。
據上論結，應依刑事訴訟法第369條第1項前段、第364條、第299
條第1項前段、第301條第1項，刑法第28條、第302條第1項，刑
法施行法第1條之1，判決如主文。
本案經檢察官謝岳錦到庭執行職務。
中    華    民    國   100    年    11    月    15    日
            刑事第八庭  審判長法  官  廖  柏  基
                              法  官  簡  源  希
                              法  官  梁  堯  銘
以上正本證明與原本無異。
妨害自由罪得上訴。竊盜罪不得上訴。
如不服本判決應於收受送達後十日內向本院提出上訴書狀，其未
敘述上訴之理由者，並得於提起上訴後十日內向本院補提理由書
（均須按他造當事人之人數附繕本）「切勿逕送上級法院」。
                              書記官  蔡  芬  芬
中    華    民    國   100    年    11    月    15    日
附錄本判決論罪科刑法條：
刑法第302條：
私行拘禁或以其他非法方法，剝奪人之行動自由者，處五年以下
有期徒刑、拘役或三百元以下罰金。
因而致人於死者，處無期徒刑或七年以上有期徒刑。致重傷者，
處三年以上、十年以下有期徒刑。
第一項之未遂犯罰之。